臺灣桃園地方法院民事判決
110年度重訴字第17號
原      告  黃哲任  
訴訟代理人  蘇美玲律師
被      告  行政院農業委員會農田水利署

法定代理人  蔡昇甫  
訴訟代理人  彭成青律師
被      告  自由倉儲股份有限公司

法定代理人  黃仁安  
訴訟代理人  吳雪蓁  
上列當事人間請求分割共有物事件，本院於民國110年11月23日
言詞辯論終結，判決如下：
    主      文
一、原告與被告所共有坐落於桃園市○○區○○段00地號土地，應分
    割為如附圖所示編號Ｂ部分由原告取得，如附圖所示編號Ａ部
    分由被告行政院農業委員會農田水利署取得，如附圖所示編
    號Ｃ部分，由被告自由倉儲股份有限公司取得。
二、訴訟費用由兩造依如附表「訴訟費用負擔」欄所示之比例負
    擔。
    事實及理由
一、原告主張：兩造為坐落於桃園市○○區○○段00地號土地（下稱
    系爭土地）之共有人，系爭土地共有情形及各共有人應有部
    分均如附表所示，又系爭土地並非不能分割，共有人間亦無
    不能分割之協議，爰依民法第823 條、第824 條之規定，訴
    請將系爭土地原物分割等語，並聲明：系爭土地如附圖編號
    Ｂ由原告單獨取得，編號Ａ由被告行政院農業委員會農田水利
    署（下稱水利署）單獨取得，編號Ｃ由被告自由倉儲股份有
    限公司（下稱自由倉儲公司）單獨取得。
二、被告部分：　　
　㈠被告水利署則以：系爭土地上有農事灌溉使用之水利池塘，
    為灌溉水源、蓄水之利用上所不可缺，系爭土地性質上不得
    分割等語，資為抗辯。並聲明：原告之訴駁回。
　㈡被告自由倉儲公司則以：對於原告所提出之分割方案沒有意
    見等語，資為抗辯。並聲明：原告之訴駁回。　
三、得心證之理由： 　　
　㈠按各共有人，除法令另有規定外，得隨時請求分割共有物。
    但因物之使用目的不能分割或契約訂有不分割之期限者，不
    在此限，民法第823條第1項定有明文。查系爭土地為兩造所
    共有，各共有人應有部分比例如附表所示等情，有土地登記
    謄本在卷可稽。又經本院函詢桃園市政府農業局系爭土地之
    分割限制，經該局於民國110年1月28日以桃農管字第110000
    2927號函覆本院略以：系爭土地為都市計畫農業用地，非屬
    農業發展條例規定之耕地範疇，無農業發展條例第16條之限
    制等語（見本院訴字卷第13頁），可見系爭土地並無禁止分
    割之限制，雖水利署辯稱系爭土地上有水利池塘，性質上不
    得分割等語，然參以水利署於本院審理時所提出之資料顯示
    ，系爭土地上雖有「楊梅站環22A池」之蓄水構造物，然因
    現況淤積無水，無供灌溉之需求（見本院訴字卷第66-68頁
    ），可知系爭土地上之蓄水池現無供給用水之事實，且採取
    本件之分割方式，亦得兼顧日後蓄水池恢復使用之可能（詳
    如後述），則系爭土地若准予分割，應無侵害公共用水利益
    之虞；而兩造間就系爭土地亦查無不分割之協議，惟無法達
    成分割協議，是原告起訴請求分割系爭土地，於法即無不合
    。
  ㈡次按分割之方法不能協議決定，或於協議決定後因消滅時效
    完成經共有人拒絕履行者，法院得因任何共有人之請求，命
    為下列之分配：一、以原物分配於各共有人。但各共有人均
    受原物之分配顯有困難者，得將原物分配於部分共有人。二
    、原物分配顯有困難時，得變賣共有物，以價金分配於各共
    有人；或以原物之一部分分配於各共有人，他部分變賣，以
    價金分配於各共有人。以原物為分配時，如共有人中有未受
    分配，或不能按其應有部分受分配者，得以金錢補償之，民
    法第824條第2項、第3 項定有明文。又分割共有物，究以原
    物分割，或變價分割為適當，法院應斟酌當事人意願、共有
    物之使用情形、物之經濟效用及全體共有人之利益等情形而
    為適當分割，不受共有人所主張分割方法之拘束。
　1.經查，共有物之分割方法本以原物分割為原則，本院審酌系
    爭土地之面積達10,673.04 平方公尺（見本院調字卷第23頁
    土地謄本），面積非微，以原物分割並無困難之處，併佐以
    原告、自由倉儲公司等系爭土地多數共有人均同意本件採取
    原物分割方式之意願，是系爭土地之分割即應以原物分割為
    適當。
  2.次查，經本院履勘系爭土地之使用現況，其西南側緊鄰桃園
    市○○區○○段00○00地號土地，該等土地與系爭土地上有自由
    倉儲公司所有及使用之廠房及白色貨櫃屋多棟，面積非微等
    情，有履勘筆錄及複丈成果圖等件在卷可稽（見本院訴字卷
    第45、48頁），併審酌相鄰之桃園市○○區○○段00○00地號等
    土地之所有權關係，本院認若令自由倉儲公司取得系爭土地
    如附圖編號Ｃ之位置，將有利於其就系爭土地與該等鄰近土
    地之整合及使用，且據自由倉儲公司所述，其分得之附圖編
    號Ｃ位置亦可通過所有桃園市○○區○○段00地號土地對外通行
    ，有利於土地之規劃及利用；另系爭土地之北側、東側、東
    南側現況為樹林空地（見本院訴字卷第46頁履勘筆錄），共
    有人因原物分割而取得任一特定部分之土地，對其等而言均
    無不公允之處，本院斟酌其中有一地勢較為低窪之池塘，水
    利署取得如附圖編號Ａ之位置，日後該處蓄水池若欲清淤恢
    復蓄水使用，亦屬便利，且如附圖編號Ａ、Ｂ土地，均得利用
    現況鋪設之柏油道路往西南側通往桃園市○○區○○段00○00地
    號土地，進而銜接桃園市楊梅區幼獅路2段55巷對外通行（
    見本院訴字卷第46、48頁履勘筆錄及複丈成果圖），對原告
    及水利署而言，應無不利之處。從而，本院綜衡系爭土地之
    現況、共有人之意願、共有物之利用及社會經濟等一切情形
    ，認系爭土地如附圖編號Ｂ、Ａ、Ｃ應分別由原告、水利署及
    自由倉儲公司取得之方式分割（如附圖及附表所示），應較
    為妥適。
四、綜上所述，原告本於共有人地位請求分割系爭土地，並無不
    合，本院審酌系爭土地之現況、共有人之意願、共有物之利
    用及社會經濟等一切情形，認系爭土地應以如附圖及附表所
    示之分割方法分割，較符合全體共有人之最佳利益，且應屬
    適當公平，爰定系爭土地之分割方案如主文第1 項所示。又
    分割共有物之訴，核其性質，兩造本可互換地位，原告提起
    本件訴訟於法雖屬有據，然被告應訴乃法律規定所不得不然
    ，其所為抗辯自為伸張或防衛權利所必要，是本件訴訟費用
    應由共有人依其原應有部分之比例分擔，始為公允，爰諭知
    本件訴訟費用負擔之比例如主文第2 項所示。
五、本件事證已明，兩造其餘攻擊防禦方法與所舉證據，核與本
    件判決結果不生影響，爰不再逐一論駁，附此敘明。
六、訴訟費用負擔之依據：民事訴訟法第80條之1。 　　
中　　華　　民　　國　　111 　年　　1 　　月　　10　　日
                  民事第二庭    法　官　廖子涵
正本係照原本作成。
如對本判決上訴，須於判決送達後二十日內向本院提出上訴狀。
如委任律師提起上訴者，應一併繳納上訴審裁判費。
中　　華　　民　　國　　111 　年　　1 　　月　　11　　日
                                書記官  劉雅婷
附表：
桃園市○○區○○段00地號土地（面積10,673.04 平方公尺）      編號     共有人 分割後應有部分面積暨如 　　　附圖分得位置 應有部分暨本件訴訟費用負 　擔之比例   1 黃哲任       附圖編號Ｂ （面積1982.13平方公尺）    208/1120   2 行政院農業委員會農田水利署       附圖編號Ａ （面積8023.84平方公尺）    421/560   3 自由倉儲股份有限公司       附圖編號Ｃ （面積667.07平方公尺）      1/16